ACORDAO-COMPLETO-2548753

ACÓRDÃO 2292/2022 ATA 40/2022 - PLENÁRIO

VISTO, relatado e discutido este agravo interposto pelo Sr. José Airton Pires de Sousa, ex-prefeito do município de São João do Rio do Peixe/PB, contra despacho do relator que negou efeito suspensivo a recurso de revisão apresentado contra o Acórdão 11395/2019-TCU-Segunda Câmara,
ACORDAM os Ministros do Tribunal de Contas da União, reunidos em sessão do Plenário, ante as razões expostas pelo relator, em:
9.1. conhecer do agravo, com fundamento no art. 289 do Regimento Interno do TCU para, no mérito, negar-lhe provimento;
9.2. dar ciência desta decisão ao agravante.

Agravo contra despacho do relator que negou efeito suspensivo a recurso de revisão interposto pelo agravante.

Prefeitura Municipal de São João do Rio do Peixe - PB.

3. Interessados/Responsáveis/Recorrentes:
3.1. Interessado: Ministério do Desenvolvimento Regional (03.353.358/0001-96).
3.2. Responsável: Jose Airton Pires de Sousa (XXX.888.634-XX).
3.3. Recorrente: Jose Airton Pires de Sousa (XXX.888.634-XX).

13.1. Ministros presentes: Bruno Dantas (na Presidência), Walton Alencar Rodrigues, Benjamin Zymler (Relator), Augusto Nardes, Vital do Rêgo, Jorge Oliveira e Antonio Anastasia.
13.2. Ministros-Substitutos convocados: Augusto Sherman Cavalcanti e Marcos Bemquerer Costa.
13.3. Ministro-Substituto presente: Weder de Oliveira.

JOSÉ AIRTON PIRES DE SOUSA

BENJAMIN ZYMLER

Ministro Benjamin Zymler.

Trata-se de agravo interposto por José Airton Pires de Sousa contra o despacho à peça 142, mediante o qual o relator, decidiu, entre outras deliberações, "indeferir o pedido de efeito suspensivo ao recurso de revisão solicitado às peças 135-138, em face da ausência dos requisitos de perigo da demora e fumaça do bom direito, necessários ao feito". 
Transcrevo, no que importa e com os ajustes de forma necessários, a instrução elaborada no âmbito da Serur, que contou com a anuência do corpo dirigente da unidade (peças 190 a 192) :
"HISTÓRICO
2. Trata-se de tomada de contas especial instaurada pelo então Ministério da Integração Nacional em desfavor de José Airton Pires de Sousa, como então prefeito de São João do Rio do Peixe - PB (gestões: 2013-2016 e 2017-2020) , diante da omissão no dever de prestar contas dos recursos federais repassados sob o valor de R$ 7.297.615,26 por meio do Termo de Compromisso nº 201/2014 firmado para a construção do sistema de abastecimento adutor de água no aludido município.
2.1.	Regularmente citado por este Tribunal, o responsável não apresentou defesa, sendo declarado revel, nos termos do artigo 12, § 3º, da Lei 8.443/1992.
2.2.	Assim, tendo o gestor a responsabilidade pessoal pela comprovação da boa e regular aplicação dos recursos federais recebidos mediante convênio ou instrumentos congêneres, e diante da ausência de elementos capazes de demonstrar a boa e regular aplicação dos recursos federais, o responsável teve suas contas julgadas irregulares, foi-lhe imputado débito e aplicado multa, na forma do Acórdão 11395/2019-TCU-Segunda Câmara (peça 96) .
2.3.	Contra essa decisão, o responsável interpôs recurso de revisão, anexando a prestação de contas (peças 112-117) , recurso que foi conhecido sem atribuição de efeito suspensivo, nos termos do artigo 35 da Lei 8.443/1992 (despacho à peça 122) .
2.4.	Em vista da documentação encaminhada, esta Serur realizou, em 30/6/2021, diligência "ao Ministério do Desenvolvimento Regional, para, no prazo de trinta dias, atestar se a documentação apresentada pelo responsável é válida e suficiente para demonstrar o cumprimento do Termo de Compromisso 201/2014 (Siafi 681.560) , celebrado entre o então Ministério do Desenvolvimento Regional e o Município de São João do Rio do Peixe/PB, tanto sob o aspecto técnico como também sob o aspecto financeiro" (peça 123-125) .
2.5.	Em 23/8/2021, o Ministério do Desenvolvimento Regional solicitou prorrogação por um ano do prazo para cumprimento da diligência (peça 128) .
2.6.	Em 20/11/2021, o responsável solicitou a concessão de efeito suspensivo ao seu recurso de revisão (i) devido ao pedido de prorrogação de prazo feito pelo Ministério do Desenvolvimento Regional; (ii) por responder a processo de execução decorrente do acórdão recorrido; (iii) por risco de ineficácia da decisão de mérito do recurso de revisão, em vista da execução judicial em curso (peça 135) .
2.7.	Esta Serur propôs o indeferimento tanto do pleito de prorrogação de prazo formulado pelo Ministério do Desenvolvimento Regional, quanto do pedido de efeito suspensivo ao recurso de revisão por meio de medida cautelar formulado pelo recorrente, ante a ausência dos requisitos de periculum in mora e fumus boni iuris (peça 139) .
2.8.	Em despacho de 23/2/2022, o relator, além de indeferir o pedido de efeito suspensivo ao recurso de revisão, em face da ausência dos requisitos de perigo da demora e fumaça do bom direito; também determinou à Serur que avalie se a documentação apresentada pelo responsável é válida e suficiente para demonstrar o cumprimento do Termo de Compromisso 201/2014, e nesse sentido considerou a perda de objeto do pedido de prorrogação de prazo formulado pelo Ministério do Desenvolvimento Regional (peça 142) . 
2.9.	Em 31/5/2022, o recorrente apresentou "pedido de reconsideração para concessão de efeito suspensivo" (peça 148-155) , em razão de (i) o Parecer 66/2022/CGSOB SNSH/DOH/SNSH-MDR, emitido pelo Ministério do Desenvolvimento Regional, haver concluído "o percentual de execução física é de 85,15%", o que corresponderia ao montante de R$ 5.970.152,51 (peça 153) ; (ii) a conclusão de que "o objeto do ajuste foi construído e está em pleno funcionamento com a sua funcionalidade comprovada"; (iii) risco de ineficácia da decisão de mérito, tendo em vista a execução judicial em curso.  
2.10.	Esta Serur então propôs remeter os autos ao relator, para que, previamente à instrução de mérito do recurso, avaliasse o recebimento das peças 148-155 como agravo em face do despacho de peça 142, nos termos do artigo 289 do Regimento Interno/TCU (peça 181) .
2.11.	O relator então conheceu as peças 148-155 como agravo ao despacho à peça 142 (peça 183) .
2.12.	Este agravo é o objeto da presente análise. 
EXAME TÉCNICO
3.	No despacho à peça 142, o relator, levando em conta em grande medida o parecer desta Serur à peça 139, indeferiu o pedido de efeito suspensivo ao recurso de revisão, ante a ausência dos requisitos de perigo da demora e fumaça do bom direito.
3.2.	Com relação à fumaça do bom direito, tendo o recorrente alegado a análise da prestação de contas pelo Ministério do Desenvolvimento Regional, na instrução à peça 139 aduziu-se que "a mera existência de documentos não representa indício de regular gestão de recursos" e que "a documentação juntada nesta oportunidade pode permitir apenas o início de uma análise da execução financeira, não sendo suficientes para atestar fumaça do bom direito". 
3.3.	Em seu agravo, o recorrente invoca o Parecer Técnico Conclusivo n. 66/2022/CGSOB SNSH/DOH/SNSH-MDR, de 20/4/2022, em que se concluiu pela execução física de 85,15% do objeto (peça 179) . Ocorre que, além de se restringir ao aspecto físico do objeto (restando analisar a execução financeira, conforme mencionado às peças 176-177 e à peça 178, p. 3, item 14.2) , tal conclusão não é vinculante para este Tribunal, que pode chegar a conclusão diversa da que chegou o Ministério. 
3.4.	Por esse prisma, a alegação do agravante não é suficiente para se ter por atendido o requisito da fumaça do bom direito no caso vertente, não havendo portanto razão para se modificar o juízo expresso no despacho à peça 142 sob esse aspecto. 
3.6.	Quanto ao segundo requisito para concessão de cautelar, tendo o recorrente alegado naquele momento que o perigo da demora estaria caracterizado pelo pedido feito pelo Ministério do Desenvolvimento Regional de prorrogação por um ano do prazo para cumprimento da diligência encaminhada pelo Tribunal, na instrução à peça 139 apontou-se que o perigo da demora não estaria caracterizado porque "não cabe prorrogação de prazo para exame dos documentos pelo prazo de um ano", o que levaria ao indeferimento do pedido do Ministério. 
3.7.	Nessa oportunidade, o recorrente alega que o perigo da demora estaria caracterizado pelo risco de ineficácia da decisão deste Tribunal, na hipótese de dar provimento ao recurso e reduzir ou suprimir o valor do débito a ele imputado, uma vez que já está respondendo processo de execução com fundamento no Acórdão 11395/2019-TCU-Segunda Câmara, inclusive com o deferimento de pedido de indisponibilidade de seus bens. 
3.8.	Ocorre que, "para a excepcional concessão de efeito suspensivo a recurso de revisão é imprescindível a comprovação dos requisitos relativos às medidas cautelares no âmbito do TCU, a saber: plausibilidade jurídica do direito, perigo da demora, além do receio de grave lesão ao erário ou ao interesse público ou risco de ineficácia da decisão de mérito. Não são aceitáveis alegações de possível prejuízo a patrimônio particular ou a interesse do recorrente, a exemplo da inscrição do nome no Cadin e na dívida ativa, ou da possibilidade de bloqueio de bens, ou, ainda, de inelegibilidade para eleições municipais" (Acórdão 2191/2020-TCU-Plenário, relator: Ana Arraes; no mesmo sentido: Acórdão 2303/2021-TCU-Plenário, relator: Augusto Nardes; Acórdão 2002/2016-TCU-Plenário, relator: José Mucio) .
3.9.	Nesse sentido, a alegação de que responde a processo de execução e que teve decretada a indisponibilidade de seus bens não constituem razões idôneas para alterar o juízo expresso no despacho à peça 142. 
3.10.	Ademais, reafirme-se o que já aduzido por esta Serur no sentido de que, "ainda que houvesse risco de dano na eventual análise tardia da documentação apresentada a título de prestação de contas, esta decorre de culpa exclusiva do responsável, que não cumpriu o seu dever constitucional de prestar contas dos recursos recebidos no tempo devido, comparecendo apenas em uma fase processual tardia e com caráter rescisório de acórdão condenatório já devidamente constituído" (peça 139, p. 5, item 2.22) . 
3.11.	Acrescente-se a isso que é de todo contraproducente e contrário ao interesse público chancelar e por isso incentivar a atitude do ora agravante de somente encaminhar a prestação de contas no momento em que sofre processo de execução judicial, alegando então periculum in mora. Se há perigo na demora, este foi causado pelo próprio agravante, aplicando-se então ao caso vertente o princípio geral de direito segundo o qual não se pode alegar a própria torpeza. 
PROPOSTA DE ENCAMINHAMENTO
4. 	Ante o exposto, submete-se o assunto à consideração superior, propondo-se, com fundamento no artigo 289 do Regimento Interno/TCU:
	a) conhecer do agravo e, no mérito, negar-lhe provimento, mantendo-se o juízo denegatório expresso no item 15, alínea "c", do despacho à peça 142; 
	b) dar ciência da decisão ao agravante."
É o relatório.

Mariana de Almeida Pinto (23767/OAB-PB), Rodrigo Lima Maia (14.610/OAB-PB) e outros, representando Jose Airton Pires de Sousa.

Procuradora-Geral Cristina Machado da Costa e Silva.

AGRAVO EM RECURSO DE REVISÃO. TOMADA DE CONTAS ESPECIAL. TERMO DE COMPROMISSO. OMISSÃO NO DEVER DE PRESTAR CONTAS. REVELIA. CONTAS IRREGULARES. DÉBITO. MULTA. RECURSO DE REVISÃO. CONHECIMENTO. DENEGAÇÃO, VIA DESPACHO, DE EFEITO SUSPENSIVO. RECURSO À DECISÃO DO RELATOR. NÃO CUMPRIMENTO DOS REQUISITOS PARA A CONCESSÃO DE MEDIDA CAUTELAR. NEGATIVA DE PROVIMENTO.

TOMADA DE CONTAS ESPECIAL (TCE)

Secretaria de Recursos (Serur); Secretaria de Controle Externo de Tomada de Contas Especial (SecexTCE).

Trata-se de agravo interposto pelo Sr. José Airton Pires de Sousa, ex-prefeito do município de São João do Rio do Peixe/PB, contra despacho do relator que negou efeito suspensivo a recurso de revisão apresentado contra o Acórdão 11395/2019-TCU-Segunda Câmara.
2. Mediante tal decisão condenatória, o recorrente foi considerado revel, teve suas contas julgadas irregulares, foi condenado a um débito no valor total dos recursos recebidos (R$ 7.297.615,26) e recebeu uma multa de R$ 3.000.000,00. Não houve ingresso de recurso de reconsideração interposto a tal julgamento.
3.   O julgado teve origem em tomada de contas especial instaurada pelo então Ministério da Integração Nacional, diante da omissão no dever de prestar contas dos recursos federais repassados por meio do Termo de Compromisso nº 201/2014, firmado para a construção do sistema de abastecimento adutor de água no município.
4. Às peças 112-117, o Sr. José Airton ingressou com recurso de revisão, anexando novel prestação de contas. O expediente foi conhecido, mas sem qualquer efeito suspensivo, nos moldes delineados pelo art. 35 da Lei 8.443/1992.
5. Levando em conta a documentação encaminhada, a Serur realizou, em 30/6/2021, diligência ao Ministério do Desenvolvimento Regional (MDR) . para atestar se a documentação apresentada era válida e suficiente para demonstrar o cumprimento do Termo de Compromisso inquinado, tanto sob o aspecto técnico, quanto sob o aspecto financeiro. Em 23/8/2021 aquela pasta ministerial solicitou prorrogação do prazo por um ano.
6. Em 20/11/2021, o responsável demandou, então, a concessão do efeito suspensivo ao seu recurso de revisão em razão: do longo tempo solicitado pelo ministério para a avaliação documental; de responder a processo de execução decorrente do acórdão recorrido; e por conta do risco de ineficácia da decisão de mérito do recurso de revisão, em vista da execução judicial em curso.
7. Em 23/2/2022, dada tal solicitação, tanto indeferi o pleito de efeito suspensivo - pela ausência da fumaça do bom direito e do perigo da demora -, quanto determinei à unidade técnica, por seus próprios meios, que avaliasse se a documentação apresentada pelo responsável é válida e suficiente para demonstrar o cumprimento do Termo de Compromisso 201/2014, considerando a perda de objeto do pedido de prorrogação de prazo formulado pelo MDR.
8. Em 31/5/2022, o recorrente apresentou "pedido de reconsideração para concessão de efeito suspensivo" (peça 148-155) , em razão de (i) o Parecer 66/2022/CGSOB SNSH/DOH/SNSH-MDR, emitido pelo Ministério do Desenvolvimento Regional, haver concluído que "o percentual de execução física é de 85,15%", o que corresponderia ao montante de R$ 5.970.152,51 (peça 153) ; (ii) a conclusão de que "o objeto do ajuste foi construído e está em pleno funcionamento com a sua funcionalidade comprovada"; (iii) risco de ineficácia da decisão de mérito, tendo em vista a execução judicial em curso.
9. Em aparte importante ao histórico narrado, o dito Parecer 66/2022 (peças 153 e 179) tem como objeto justamente a análise técnica do MDR sobre os novos documentos encaminhados ao TCU como "prestação de contas", já em recurso de revisão, ou seja: nada obstante a perda de objeto da diligência, trata-se de parecer técnico que responde aos questionamentos empreendidos pela Serur, no expediente encaminhado àquela pasta, a menos sob o aspecto físico da execução do objeto conveniado.
10. Retornando ao "pedido de reconsideração", dada a petição, diante do claro intento recursal ao despacho denegatório de concessão do efeito suspensivo, com base no princípio da fungibilidade, à peça 183 conheci do expediente como agravo, ora em exame.
11. Como rememora a unidade técnica, no despacho recorrido, incialmente com relação à fumaça do bom direito, tendo o recorrente alegado a análise da prestação de contas em curso no Ministério do Desenvolvimento Regional, expôs-se que "a mera existência de documentos não representa indício de regular gestão de recursos" e que "a documentação juntada nesta oportunidade pode permitir apenas o início de uma análise da execução financeira, não sendo suficientes para atestar fumaça do bom direito".
12. Em seu agravo, o recorrente afirma a opinião do próprio MDR sobre a execução física atestada de 85,15%, segundo o Parecer Técnico Conclusivo 66/2022 (peças 153 e 179) . Segundo a Serur, além de se restringir ao aspecto físico do objeto (não se analisou a execução financeira) , tal conclusão não é vinculante para este Tribunal, que pode chegar a conclusão diversa da que chegou o Ministério. Por esse prisma, a alegação do agravante não seria suficiente para se ter por atendido o requisito da fumaça do bom direito no caso vertente, não havendo, assim, razão para se modificar o juízo expresso no despacho à peça 142; ao menos sob esse aspecto.
13. Em acréscimo ao esposado pela unidade técnica, o Ministério do Desenvolvimento Regional, de acordo com o mesmíssimo parecer, concluiu - dentre outras inconformidades - que devem ser ainda abatidos do total recebido R$ 1.885.299,20. Transcrevo outras conclusões do documento (peça 179, fl. 34) :
5.1. No tocante ao Termo de Compromisso pactuado, inciso IV, os recursos financeiros devem ser usados de acordo com o Plano de Trabalho pactuado, nos termos da Portaria Nº 201/2014/SIH/MI, de 01/10/2014, Art. 2º. 
5.2. O saldo dos recursos liberados, nos termos do Termo de Compromisso pactuado, inciso XVI, não aplicados na consecução do objeto, bem como os rendimentos de aplicação no mercado financeiro e a sua utilização quando não comprovado o seu emprego na consecução do objeto, ainda que não tenha sido feita aplicação, devem ser recolhidos à conta do Tesouro Nacional. 
5.3. Neste sentido, constatada a inexecução do objeto de acordo com o Plano de Trabalho pactuado, ou não comprovada a execução de Etapas/ Fases, ou ainda constatada a execução parcial, os recursos liberados à Compromissária devem ser objeto de devolução. 
5.4. A reprodução dos Boletins de Medição Nº 01 a 08 representa uma aproximação do que pode ter sido a execução física da obra, observado que até o Boletim de Medição Nº 06 há uma razoável convergência de números. 
5.5. Entretanto, a partir do Boletim de Medição Nº 07, a Compromissária adotou critérios de medição que não estavam contemplados nos boletins de medição anteriores, conforme foi constatado no item 4.3.7.3. e 4.3.7.4. deste Parecer Técnico. 
5.6. Ressalta-se que o Boletim de Medição Nº 07 só foi encaminhado para o Ministério do Desenvolvimento Regional através do Recurso de Revisão junto ao TCU, como um dos seus documentos integrantes. 
5.7. Dentro das limitações de cálculo impostas, quer pelo atraso no envio de informações, quer pela legibilidade e consistência temporal da documentação apresentada, consideradas as apurações efetuadas em 4.3.7.3., 4.3.9.1., 4.3.10.1., 4.3.11.1., 4.3.12.4., respectivamente: APURAÇÃO DO SALDO DE INCLUSÃO DO BDI SOBRE ADMINISTRAÇÃO DA OBRA E ENCARGOS COMPLEMENTARES; APURAÇÃO DO SALDO DOS SERVIÇOS NÃO EXECUTADOS OU EXECUTADOS PARCIALMENTE DE ACORDO COM O PLANO DE TRABALHO APROVADO; APURAÇÃO DO SALDO DOS SERVIÇOS MEDIDOS EM QUANTIDADE SUPERIOR AO APROVADO NO PLANO DE TRABALHO; APURAÇÃO DO SALDO DOS SERVIÇOS ADICIONAIS MEDIDOS E NÃO APROVADOS NO PLANO DE TRABALHO; APURAÇÃO DO SALDO DOS SERVIÇOS GLOSADOS PARTIR DAS INCONSISTÊNCIAS IDENTIFICADAS PELO MDR; o total apurado é o seguinte:

5.8. O percentual de execução física é de 85,15% [...]"
14. Pelas conclusões supra, acredito que o documento acostado em via recursal complica absolutamente qualquer pretensão de efeito suspensivo - ao menos com relação à alteração do juízo de irregularidade das contas inscrito no acórdão condenatório para regularidade ou regularidade com ressalva.
15. No que se refere à condenação em débito, nada obstante a potencial redução da quantia imputada em face da análise física empreendida pelo convenente, nada foi acostado com relação à análise financeira, com expressa ressalva quanto a tal exame consubstanciada em despachos da Secretaria Nacional de Segurança Hídrica à peça 176, do Departamento de Obras Hídricas e Apoio a Estudos sobre Segurança Hídrica à peça 177 e da Coordenação-Geral de Supervisão de Obras, à peça 178 (item 14.2) . 
16. Nesse ponto, entendo inexistir materialização certa - ainda que em juízo de verossimilhança -, para conceder liminarmente a antecipação de efeitos do juízo meritório, suspendendo os efeitos do débito imputado, que teve como uma das causas, diga-se, a própria mora do responsável em apresentar tempestivamente a prestação de contas, aliada à revelia do recorrente à época da citação, como ainda sequer intentar recurso de reconsideração.
17. Diante de tais elementos, associo-me às conclusões da Serur para conhecer do presente agravo para, no mérito, negar-lhe provimento.
II
18. Estando o processo pautado para esta sessão, às fls. 193/197, o recorrente acosta nova documentação, reiterando o pleito para a revisão decisória de não conceder efeito suspensivo ao seu recurso de revisão, desta vez sob o argumento de que o Ministério de Desenvolvimento Regional retirou o registro de inadimplência do município no Siafi. Tal ato decorreu em vista da apresentação da Prestação de Contas Final referente aos recursos conveniados.
19. Registro, contudo, que a retirada do registro de inadimplência indica, tão-somente, que a listagem de documentos exigidos está completa, mas não conforma a análise - inclusive financeira - de adequação da respectiva prestação de contas.
20. Diante disso, mantenho minha convicção inicial de conhecer do recurso para, no mérito, negar-lhe provimento.
Ante o exposto, VOTO por que se adote o acórdão que ora submeto a este Colegiado.
TCU, Sala das Sessões, em 19 de outubro de 2022.
BENJAMIN ZYMLER 
Relator